最高法院刑事判決　　　　　　　　　　　　　　　八十八年度台上字第六七八○號
　　上訴人　台灣高等法院高雄分院檢察署檢察官
　　被　告　乙○○
　　　　　　甲○○
右上訴人因被告等貪污案件，不服台灣高等法院高雄分院中華民國八十八年八月十一
日第二審更審判決（八十八年度重上更(三)字第九號，起訴案號：台灣高雄地方法院檢
察署八十一年度偵字第七七二六號），提起上訴，本院判決如左：
    主  文
原判決撤銷，發回台灣高等法院高雄分院。
    理  由
本件原判決以公訴意旨略稱：被告甲○○原係澎湖縣政府建設局土木課課長，負責建
築執照及使用執照核定，被告乙○○原係同局土木課技士，負責建築執照及使用執照
之審核，均為依據法令從事公務之人員，於民國八十年五月間，黃香花持於八十年二
、三月間始分割登記之馬公市○○段五八七之八至十九號十三筆農業區建地目土地，
以及該土地上有自行拆除之建物（原門牌馬公市西文澳八六－三號）房屋稅籍證明暨
土地建物買賣所有權移轉契約書，以黃香花及另外十二位起造人（向黃香花購屋之人
）分別之建築基地向澎湖縣政府申請十三件建造執照。黃香花明知資料不齊，為圖過
關，於八十年間，在澎湖縣馬公市○○路十一號歐野上住處，致送賄款新台幣（下同
）一十萬元予乙○○，事隔數日，高某感覺不妥就退回上開賄款。又郁、高二人明知
都市計畫法台灣省施行細則第二十八條審核原有建物須符合都市計畫法發布前已建築
供居住使用之合法建築物之規定，而該規定之認定條件，所具戶口遷入證明確能證明
於都市計畫發布實施前已供居住使用，另原有建物坐落數筆建地土地而分別以不同基
地申請時，除每一建築基地均有原合法建築物存在外，且其各別之基地上均各有獨自
之居住單元及住戶（同門牌不同戶）者始得准予以每一基地申請建造執照，及黃香花
未提出六十二年十二月一日（馬公市都市計畫公布實施日期）前原有建物之戶口遷入
證明，依法不能核發上開建造執照。甲○○、乙○○竟基於圖利之犯意，於八十年六
月十九日及八十年六月二十六日違法核發四件建照予黃香花。甲○○為掩飾犯行，於
八十年八月六日之簽呈中向縣長王乾同請示擬放寬此案審核標準，以申請建造時之單
獨地號基地及原建物各持分人或戶籍均可以分別申請建照，意圖規避都市計畫法台灣
省施行細則第二十八條供居住使用合法建築物審核標準。遭建設局技正陳阿賓及縣長
王乾同於簽呈上分別簽註：該案省府獲釋有案應依現行法核辦，放寬標準應在法令修
改後憑辦，及批示：本案顯有違法核發建照指示，依技正意見處理，駁回郁某簽呈。
郁某復自作主張扭曲縣長分層決行依法核發建照指示，擅於八十年八月中旬，在其八
十年七月二十六日簽呈上私自偽造「經0813.0915 縣座授權土木課長決定本件爾後本
縣農業區建地目如擬辦理」之批示，足以生損害於公眾，並據以單獨承辦再違法核發
黃香花另外九件建造執照，圖利黃香花。嗣於八十年八月中旬，甲○○認上開八十年
八月六日之簽呈上有縣長批示本案顯有違法核照不當，遂向保管此文書之蔡金龍借用
該簽呈予以隱匿，慌稱遺失未予歸還等情。因認被告甲○○係犯貪污治罪條例第六條
第三款之罪嫌及刑法第一百三十八條、第二百十六條、第二百十一條之罪嫌。被告乙
○○係犯貪污治罪條例第四條第六款罪嫌云云。經審理結果，認不能證明被告等犯罪
，因而維持第一審諭知被告等無罪之判決，駁回檢察官在第二審之上訴，固非無見。
惟查：(一)、原判決於理由五說明被告等於八十年六月十九日及六月二十六日核發四件
建造執照予黃香花，並無違背當時之都市計畫法台灣省施行細則第二十八條第一款規
定，因認此部分之核發建造執照並不違法。然查八十五年九月十三日修正前之都市計
畫法台灣省施行細則第二十八條規定：「農業區建地目土地，且在都市計畫發布前已
建築供居住使用之合法建築物，其修建或增建、改建、拆除後新建及使用，應依左列
規定辦理：一建築物簷高不得超過一○‧五公尺，並以三層為限，建蔽率為十分之六
。但最大基層面積不得超過一百六十五平方公尺。二土地及建築物除作居住使用及建
築物之底層得作小型商店及飲食店外，不得違反農業區有關土地使用分區之規定。三
原有建築物之建蔽率已超過第一款規定者，准就地修建。申請改建、增建或拆除重建
不得違反第一款之規定。」被告等核發之上述四張建造執照，其基層面積各為四十八
平方公尺，合計為一九二平方公尺，雖未逾原有建物面積二○八‧七七平方公尺，但
已逾上開施行細則規定之一六五平方公尺，能否謂於上開規定無違，即非無研求餘地
。究竟有無規定可在未逾原有建物面積之範圍內改建，原審未詳查說明，遽行判決，
自有可議。(二)、原判決於理由三及理由五以澎湖縣政府已於八十六年一月三十一日以
八六澎建管字第○八三一號核發十三張建造執照，復於同年五月二十七日八六澎府建
使字第○四四、○四五、○四六、○四七號使用執照，核與當初被告核發之四張建造
執照之高度、面積、樓層數均無不同，據為被告等當初核發建造執照並無不當之論據
之一。然查都市計畫法台灣省施行細則第二十八條已經台灣省政府於八十五年九月十
三日以八五府法四字第七五五一一號令修正為：「農業區土地在都市計畫發布前已編
定為建地目或已建築供居住使用之合法建築物基地，於都市計畫發布後經變更為建地
目者，其建築物及使用，應依左列規定辦理：(一)建築物簷高不得超過十四公尺，並以
四層為限，建蔽率不得大於百分之六十，容積率不得大於百分之一百八十。」澎湖縣
政府於八十六年間核發建築執照，係依修正後之上開規定辦理，有澎湖縣政府八十八
年三月二十三日八八澎府建管字第一四一三六號函在卷可稽（見原審重上更(三)字卷第
六九、七○頁）。是原判決以依修正後法規核發建造執照之情事，作為被告等依修正
前法規核發建造執照並不違法之論據，自有違論理法則。(三)、原判決理由六以行政法
院八十三年度判字第二○六八號判決，作為被告等無罪論據之一。惟查行政法院該判
決雖撤銷澎湖縣政府所為之撤銷建照處分及訴願、再訴願之決定，然其撤銷之理由係
因澎湖縣政府之處分（撤銷建照），未顧及到行政法上之信賴保護原則（即撤銷之行
政機關，應顧及該受益人之信賴利益，換言之即為撤銷之行政機關行使裁量權之結果
，倘認撤銷對公益有重大危害，或該受益人之信賴利益顯然大於撤銷所欲維護之公益
者，則該違法授予利益之行政處分不得撤銷之；反之，如認為撤銷該授予利益之違法
行政處分所欲維護之公益顯然大於受益人之信賴利益者，該機關仍非不得依職權為全
部或一部之撤銷，但對於受益人因信賴該處分致遭受財產上之損失，應給予合理之補
償）。該判決並認「因該系爭土地係坐落於都市計畫農業區建地目土地，依都市計畫
法台灣省施行細則第二十八條之規定，屬農業區建地目土地，且在都市計畫發布前，
已建築供居住使用之合法建築物，其修建或增建、改建、拆除後新建及使用，須受一
定限制，本件被告機關發給原告十三件建照執照（即被告核發本案執照），有違上開
法條規定，自係違法」等情（見原審重上更(三)字卷第八五、八六頁）。足見原判決以
行政法院之上開判決據為被告等核發建造執照並未違反相關法規之論據，亦有未合。
上訴意旨指摘原判決違背法令，尚非全無理由，應認仍有發回更審之原因。
據上論結，應依刑事訴訟法第三百九十七條、第四百零一條，判決如主文。
中      華      民      國    八十八    年     十一     月    二十五    日
                              最高法院刑事第九庭
                                  審判長法官  張  信  雄
                                        法官  賴  忠  星
                                        法官  張  清  埤
                                        法官  陳  東  誥
                                        法官  張  春  福
      右正本證明與原本無異
                                              書  記  官
中      華      民      國    八十八    年     十二     月      一      日
